臺灣桃園地方法院民事判決　　　　　　　　　　　　　九十三年度訴字第八八０號
　　原　　　告　丙○○
　　被　　　告　財團法人台灣省私立八德殘障教養院
　　法定代理人　乙○○
　　訴訟代理人　吳武川律師
　　複代理人　　甲○○○
右當事人間請求租佃爭議事件，於民國九十三年十二月六日辯論終結，本院判決如左
：
    主    文
原告之訴駁回。
訴訟費用由原告負擔。
    事    實
甲、原告方面：
壹、聲明：被告應將民國九十二年度第一期、第二期及九十三年度第一期各期租谷蓬
    萊谷八百八十一台斤，全部共二千六百四十三台斤稻谷免除佃租。
貳、陳述：
一、原告向被告承租坐落桃園縣中壢市○○里段○路○○段八五、八五之二、九三、
    九五、九六、九六之五、九六之六及九七地號耕地（下稱系爭耕地），因天災乾
    旱，經經濟部、行政院農委會以九十二年一月三十日經水字第０九二０二六０一
    五五０號農林字第０九二００三００七０號公告系爭耕地休耕，並於九十二年全
    年及九十三年上半年調用系爭耕地之農業用水，致系爭耕地全年無稻米收成，而
    系爭耕地之土地登記謄本上均載有三七五租約之登記，則原告對系爭耕地有永佃
    權，為此依耕地三七五減租條例第一條、第十一條第三項及民法第八百四十四條
    規定，請求免除系爭耕地九十二年度第一期、第二期及九十三年度第一期佃租。
二、依行政院農委會九十二年十一月十一日農林字第０九二０一六五六四三號函，有
    關農業用水調度及補助原則，應依經濟部水利署於九十一年十二月三十日經濟部
    經授水字第０九一二０二一七六七０號令所頒農業用水調度使用協調作業要點（
    下稱農業用水作業要點）為據，而依農業用水作業要點第六條規定，調用農業用
    水之計畫用水量致農田需休耕應以政府最新發布之農業年報中，被調用地區之農
    家歉款，另加百分之五補償之，桃園縣農田水利會雖有補償原告休耕歉款及復耕
    費用，惟此部分並非補助佃租，且補償金仍不足支付原告已投入系爭耕地之生產
    成本及代耕費用。另每期停灌休耕每公頃之補償金，尚不足除草整地新台幣五萬
    餘元之費用。原告向桃園縣農田水利會僅申請九十二年度第一期停灌之補償金，
    同年度第二期是配合政府五年一次強制休耕且仍缺水無法耕種，全年度之收穫量
    不及三成。
三、對於被告抗辯之陳述：
（一）依司法院七十九年八月十日（七九）秘台廳三字第一九二八號函，本件應屬私
      權事件，且原告係依耕地三七五減租條例第二十六條規定，經桃園縣中壢市公
      所耕地租佃委員會調解不成立，復經桃園縣政府耕地租佃委員會調處不成立而
      移送至本院審理，並非原告逕行起訴，依行政法院五十年判字第七○號判例之
      旨，應由司法機關處理，不得提起行政爭訟。
（二）耕地三七五減租條例適用上優先於土地法及民法，系爭耕地上之土地登記簿上
      均註明有耕地三七五租約之登記，又依耕地三七五減租條例第六條規定，租約
      之訂立、變更、終止或換訂，應由出租人會同承租人申請登記，則原告得單獨
      提出續約申請，由主管機關通知被告前來用印完成登記，故系爭耕地上原告有
      耕地三七五租約之登記，即是原告有永佃權登記。
（三）原告承租系爭耕地之租金主要係以正產物生產量來計算，系爭耕地於九十二年
      度全年及九十三年度上半年均無正產物之生產量，依耕地三七五減租條例第十
      一條第三項規定，得免租金，被告要求被告給付租金，係違反民法第七十三條
      之規定，應為無效，並違反耕地三七五減租第二條規定。
參、證據：提出桃園縣中壢市私有耕地租約附表、行政院農業委員會九十二年十一月
    十一日農林字第０九二０一六五六四三號函、經濟部、行政院農委會九十二年一
    月三十日經水字第０九二０二六０一五五０號農林字第０九二００三００七０號
    公告、九十三年一期作台灣省桃園農田水利會配合公告停灌補償申請案處理結果
    答覆表、九十二年一期作台灣省桃園農田水利會配合公告停灌補償費申請書、收
    據、新竹縣私有耕地每甲正產物年收穫總量標準表各一件、地租實物繳納入庫單
    二件、土地登記謄本八件為證。
乙、被告方面：
壹、聲明：如主文所示。
貳、陳述：
一、本件爭議之主管機關應為耕地租佃委員會，本院應無管轄權。
二、原告主張民法第八百四十四條之永佃權並無根據。又原告主張系爭耕地農業用水
    被徵用，致系爭耕地全年均無稻米收成，而依耕地三七五減租條例第一條及第十
    一條規定，請求免租云云，惟依行政法院四十四年度判字第七○號判例之旨，原
    告應循行政救濟程序為之，並非得向本院提起本件訴訟，是原告之訴欠缺權利保
    護要件，違反民事訴訟法第二百四十九條第一項第六款規定，應予以駁回。縱認
    本院得實際審酌，原告亦不得向法院直接對被告請求減免佃租。
    理    由
甲、程序方面：
    按出租人與承租人因耕地租佃發生爭議時，應由當地鄉（鎮、市、區）公所耕地
    租佃委員會調解；調解不成立者，應由直轄市或縣（市）政府耕地租佃委員會移
    調解、調處，不得起訴。耕地三七五減租條例第二十六條第一項、第二項前段定
    有明文。所謂出租人與承租人間因耕地租佃發生爭議案件，非經調解、調處，不
    得起訴，係指當事人間本於耕地租佃關係而發生之爭議案件而言。有最高法院四
    十六年台抗字第二四號判例意旨可參。被告雖抗辯原告依耕地三七五減租條例第
    一條及第十一條規定請求免除系爭耕地佃租，依行政法院四十四年度判字第七○
    號判例意旨，應循行政救濟程序為之，原告提起本件訴訟違反民事訴訟法第二百
    四十九條第一項第六款規定，應予駁回云云。惟查系爭耕地之承租人即原告與出
    租人即被告間，既因系爭耕地用水遭調用而休耕應否免除佃租發生本件爭議，經
    原告向桃園縣中壢市公所耕地租佃委員會申請調解，先後經桃園縣中壢市公所耕
    地租佃委員會及桃園縣政府耕地租佃委員會調解、調處，均未成立，有桃園縣政
    府耕地租佃委員會九十三年六月三十日租佃爭議調處不成立案全宗乙份附卷可稽
    ，可見本件訴訟乃屬兩造因耕地租佃關係所發生之私權爭執，本院對本件訴訟自
    有審判權。至原告得否依耕地三七五減租條例第一條及第十一條規定起訴請求被
    告免除系爭耕地佃租，則屬原告之請求有無理由之實體認定問題，尚與被告所舉
    行政法院四十四年判字第七○號判例意旨認：「各縣耕地遇有水旱風蟲災害，縣
    政府依法派員勘查受災情形，決定田賦災歉減免成數並議定地租減免成數，均係
    以行政官署職權辦理行政範圍以內之事件。人民對其所定之災歉成數與實際情形
    不符，致損害其權益時，自得向該管上級行政官署提起訴願，以資救濟。」等語
    ，係針對縣政府決定田賦災歉及地租減免成數之行政處分所應循救濟方式之闡釋
    ，尚與原告直接起訴請求被告免除系爭耕地佃租之情形不同，自無援引適用之餘
    地，被告前開審判權之抗辯，要屬無稽，是原告提起本件訴訟符合前揭法律規定
    ，先予說明。
乙、實體方面：
壹、原告主張其向被告承租之系爭耕地，經經濟部、行政院農委會以九十二年一月三
    十日經水字第０九二０二六０一五五０號農林字第０九二００三００七０號公告
    休耕，並於九十二年全年及九十三年上半年調用系爭耕地之農業用水，致系爭耕
    地全年無稻米收成，而系爭耕地之土地登記謄本上均載有三七五租約之登記，則
    原告對系爭耕地有永佃權。又桃園縣農田水利會依農業用水作業要點第六條規定
    所補償原告之休耕歉款及復耕費用並非補助佃租，且補償金額不足支付原告已投
    入系爭耕地之生產成本及代耕費用，另每期停灌休耕每公頃之補償金尚不足除草
    整地之費用，原告僅向桃園縣農田水利會申請九十二年度第一期停灌之補償金。
    為此依耕地三七五減租條例第一條、第十一條第三項及民法第八百四十四條規定
    ，請求被告應免除系爭耕地於九十二年度第一期、第二期及九十三年度第一期佃
    租等語。被告則以原告主張民法第八百四十四條之永佃權並無依據，且依耕地三
    七五減租條例第一條及第十一條規定，原告亦不得直接向法院對被告請求減免佃
    租等語資為辯解。
貳、本件原告主張系爭耕地係其向被告承租，並已辦理耕地三七五租約之登記，惟系
    爭耕地經經濟部、行政院行政院農委會以九十二年一月三十日經水字第０九二０
    二六０一五五０號農林字第０九二００三００七０號公告休耕，並於九十二年全
    年及九十三年上半年調用系爭耕地之農業用水之事實，業據原告提出桃園縣中壢
    市私有耕地租約附表、經濟部、行政院農委會九十二年一月三十日經水字第０九
    二０二六０一五五０號農林字第０九二００三００七０號公告、九十三年一期作
    台灣省桃園農田水利會配合公告停灌補償申請案處理結果答覆表、九十二年一期
    作台灣省桃園農田水利會配合公告停灌補償費申請書、收據各一件、地租實物繳
    納入庫單二件、土地登記謄本八件為證，且為被告所不爭執，自堪信原告此部分
    之主張為真實。
參、原告又主張其對系爭耕地有永佃權，系爭耕地因公告休耕及農業用水遭調用，致
    於九十二年度全年及九十三年度上半年均無正產物生產，依耕地三七五減租條例
    第一條、第十一條第三項及民法第八百四十四條規定，其得請求被告免除系爭耕
    地佃租云云，則為被告所否認，辯稱：原告不得依耕地三七五減租條例第一條及
    第十一條規定直接訴請被告免除系爭耕地佃租，原告主張民法第八百四十四條之
    永佃權並無依據等語。經查：
一、按耕地因災害或其他不可抗力致農作物歉收時，承租人得請求鄉（鎮、市、區）
    公所耕地租佃委員會查勘歉收成數，議定減租辦法，鄉（鎮、市、區）公所耕地
    租佃委員會應於三日內辦理；必要時得報請直轄市或縣（市）政府耕地租佃委員
    會復勘決定之。地方如普遍發生前項農作物歉收情事，鄉（鎮、市、區）公所耕
    地租佃委員會應即勘定受災地區歉收成數，報請直轄市或縣（市）政府耕地租佃
    委員會議定減租辦法。耕地因災歉致收穫量不及三成時，應予免租。耕地三七五
    減租條例第十一條固有明文。惟耕地三七五減租條例第十一條第三項所定免租，
    仍應依同條第一項及第二項所定之程序辦理。非謂耕地收穫量，一旦因災歉不及
    三成時，毋庸踐行任何法定程序，即當然免租。有最高法院八十五年台上字第二
    七六○號判例意旨可參。可知原告主張系爭耕地因政府公告休耕及調用農業用水
    ，致其於九十二年度全年及九十三年度第一期全無正產物生產乙節縱然屬實，僅
    屬原告得依耕地三七五減租條例第十一條第一項規定，請求系爭耕地所在之桃園
    縣中壢市公所耕地租佃委員會查勘歉收成數及議定減租辦法之問題，原告並無依
    該條項規定直接訴請法院判命被告免除佃租之權利，是耕地三七五減租條例第十
    一條第三項規定既未賦予原告請求被告免除系爭耕地佃租之權利，則原告依該條
    項規定請求被告免除系爭耕地於九十二年度全年及九十三年度第一期之佃租，自
    屬無據，被告此部分之抗辯要屬可採。
二、又耕地之租佃，依本條例之規定；本條例未規定者，依土地法及其法律之規定。
    永佃權人因不可抗力，致其收益減少或全無者，得請求減少或免除佃租。固亦為
    耕地三七五減租條例第一條及民法第八百四十四條所明文。惟民法第八百四十二
    條既規定，稱永佃權者，謂支付佃租永久在他人土地上為耕作或牧畜之權，且永
    佃權屬於民法規定之物權，依同法第七百五十八條規定，非經辦理永佃權之登記
    不生效力，故永佃權之成立及生效需具備雙方當事人有設立永佃權之合意、支付
    佃租及辦理永佃權之登記等要件。原告雖以系爭耕地之土地登記謄本上均載有三
    七五租約之登記，主張其對系爭耕地有永佃權存在云云，惟被告既否認原告對系
    爭土地有永佃權，則原告自應就兩造間有於系爭耕地設定永佃權之合意乙節，負
    舉證之責。而系爭耕地之土地登記謄本上均載有三七五租約之登記乙節，固有系
    爭土地登記謄本八件在卷可稽，且為被告所不爭執，然耕地三七五減租條例第六
    條第一項規定：「本條例施行耕地租約應一律以書面為之；租約之訂立、變更、
    終止或換訂，應由出租人會同承租人申請登記」，係為保護佃農及謀舉證上便利
    而設，非謂凡租約之訂立、變更、終止或換訂，須經登記，始能生效（最高法院
    五十一年台上字第二六二九號判例意旨參照），是辦理耕地三七五租佃之租約登
    記，僅為當事人耕地租賃契約內容之證明。參以依耕地三七五減租條例第六條第
    二項訂定之「臺灣省耕地租約登記辦法」第二條第一項、第二項規定：「耕地租
    約之訂定、變更、終止或換訂登記，應由出租人會同承租人於登記原因發生日起
    三十日內，向當地鄉（鎮、市、區）公所申請」、「前項租約登記，出租人或承
    租人不會同申請時，得由一方敘明理由，檢附相關證明文件，單獨申請登記，而
    如經判決確定者得逕行登記」，可知行政機關依耕地三七五減租條例第六條規定
    辦理租約之訂立、變更、終止或換訂之登記，係本於行政權之作用，而為公法上
    之單獨行為，不能謂非處分之性質（見行政法院五十一年度判字第一五二號判例
    、五十六年判字第三七七號判例），足見土地登記謄本上耕地租約之登記顯非永
    佃權之物權登記，原告僅以系爭耕地之土地登記謄本上載有三七五租約之登記，
    逕謂其對系爭耕地已取得永佃權云云，難認已盡舉證之責，自無可採，則原告依
    耕地三七五減租條例第一條及民法第八百四十四條規定，以永佃權人身分請求被
    告免除系爭耕地之佃租，同屬無據，被告此部分之抗辯亦為可取。
三、綜上所述，耕地三七五減租條例第十一條第三項規定既未賦予原告直接訴請被告
    免除耕地佃租之權利，原告亦無法證明其已取得系爭耕地之永佃權，自不得以永
    佃權人身分據民法第八百四十四條規定請求被告免除系爭耕地佃租，是原告並無
    請求被告免除系爭耕地佃租之法律上理由，從而原告依耕地三七五減租條例第一
    條、第十一條第三項及民法第八百四十四條規定，請求被告應將系爭耕地於九十
    二年度第一期、第二期及九十三年度第一期各期租谷予以免除，自無理由，不應
    准許。
肆、本件事證已臻明確，兩造其餘攻擊防禦方法及舉證，核與判決結果無影響，爰不
    一一論述，附此敘明。
據上論結，本件原告之訴為無理由，依民事訴訟法第七十八條，判決如主文。
中　　　華　　　民　　　國　　九十三　　年　　 十二 　　月　　 二十 　　日
                                臺灣桃園地方法院民事第三庭
                                                法      官  林雯娟
右為正本係照原本作成
如對本判決上訴，須於判決送達後廿日內向本院提出上訴狀
                                                法院書記官  簡維萍
中　　　華　　　民　　　國　　九十三　　年　　 十二 　　月　　 二十 　　日
